ACORDAO-COMPLETO-2357152

ACÓRDÃO 5134/2019 ATA 22/2019 - PRIMEIRA CÂMARA

VISTOS, relatados e discutidos estes autos de tomada de contas especial instaurada pelo Fundo Nacional de Saúde/Ministério da Saúde (FNS/MS) , em desfavor do Sr. Newton João Cardoso (XXX.094.066-XX) , titular da empresa individual Newton João Cardoso - ME - Drogaria Rio Vermelho (09.515.389/0001-82) , em razão da aplicação irregular dos recursos do Sistema Único de Saúde (SUS) no âmbito do Programa Farmácia Popular do Brasil – Aqui Tem Farmácia Popular;
ACORDAM os ministros do Tribunal de Contas da União, reunidos em sessão da 1ª Câmara, diante das razões expostas pelo relator, em: 
9.1. julgar irregulares as contas do Sr. Newton João Cardoso (XXX.094.066-XX) , empresário individual, com fundamento nos arts. 1º, inciso I, 16, inciso III, alíneas “c” e “d”, da Lei 8.443/1992, c/c os arts. 1º, inciso I, e 209, incisos II e III, do Regimento Interno do TCU; 
9.2. condenar o responsável acima mencionado, com fundamento no art. 19, caput, da Lei 8.443/1992, c/c o art. 210 do Regimento Interno do TCU, ao pagamento das quantias a seguir especificadas, com a fixação do prazo de 15 (quinze) dias, a contar das notificações, para comprovarem, perante o Tribunal (art. 23, inciso III, alínea “a”, da Lei 8.443/1992, c/c o art. 214, inciso III, alínea “a”, do Regimento Interno) , o recolhimento da dívida aos cofres do Fundo Nacional de Saúde, atualizada monetariamente e acrescida dos juros de mora, calculados a partir das datas discriminadas, até a data do recolhimento, na forma prevista na legislação em vigor:
	Data da ocorrência
	Valor original (R$) 

	14/03/2012
	6.740,61

	27/03/2012
	5.234,58

	27/04/2012
	5.229,16

	12/06/2012
	4.168,32

	14/06/2012
	704,38

	27/07/2012
	5.789,76

	23/08/2012
	5.926,16

	10/09/2012
	4.240,03

	08/10/2012
	4.439,34

	08/11/2012
	4.772,20

	08/12/2012
	5.479,16

	30/12/2012
	5.380,81

	19/02/2013
	1.079,30

	07/03/2013
	4.629,86

	14/03/2013
	5.546,08

	08/04/2013
	3.099,68

	16/04/2013
	927,40

	31/05/2013
	2.507,16

	04/06/2013
	5.590,01

	Data da ocorrência
	Valor original (R$) 

	01/07/2013
	1.215,76

	02/07/2013
	4.967,41

	29/07/2013
	6.663,13

	30/08/2013
	7.427,09

	01/10/2013
	6.445,52

	02/10/2013
	1.480,94

	12/11/2013
	5.773,93

	06/12/2013
	6.150,16

	30/12/2013
	7.298,24

	07/02/2014
	4.969,72

	28/02/2014
	9.470,12

	09/04/2014
	1.029,30

	16/04/2014
	3.981,51

	12/05/2014
	4.117,47

	13/05/2014
	1.085,67

	30/05/2014
	1.232,23

	02/06/2014
	4.961,94

	04/07/2014
	1.056,86

	07/07/2014
	4.544,09

	31/07/2014
	1.406,57

	01/08/2014
	216,83

9.3. aplicar ao Sr. Newton João Cardoso (XXX.094.066-XX) multa prevista no art. 57 da Lei 8.443/1992, c/c o art. 267 do Regimento Interno, no valor de R$ 15.000,00 (quinze mil reais) , fixando-lhes o prazo de 15 (quinze) dias, a contar da notificação, para que comprove, perante o Tribunal (art. 214, inciso III, alínea “a”, do Regimento Interno) , o recolhimento da dívida aos cofres do Tesouro Nacional, atualizada monetariamente desde a data deste acórdão até a do efetivo recolhimento, se for paga após o vencimento, na forma da legislação em vigor;
9.4. autorizar, desde logo, nos termos do art. 28, inciso II, da Lei 8.443/1992, a cobrança judicial das dívidas, caso não atendidas as notificações;
9.5. autorizar, desde logo, caso solicitado e o processo não tenha sido remetido para cobrança judicial, o pagamento das dívidas em até 36 (trinta e seis) parcelas mensais e consecutivas, nos termos do art. 26 da Lei 8.443/1992, c/c o art. 217 do Regimento Interno/TCU, fixando-se o vencimento da primeira parcela em 15 (quinze) dias, a contar do recebimento da notificação, e o das demais a cada mês, devendo incidir sobre cada valor mensal os correspondentes acréscimos legais, na forma prevista na legislação em vigor, sem prejuízo de alertar o responsável de que a falta de comprovação do recolhimento de qualquer parcela implicará o vencimento antecipado do saldo devedor;
9.6. dar ciência desta deliberação ao Procurador-Chefe da Procuradoria da República no Estado de Minas Gerais, nos termos do § 3º do art. 16 da Lei 8.443/1992, c/c o § 7º do art. 209 do Regimento Interno do TCU, para adoção das medidas que entender cabíveis.

Tomada de Contas Especial instaurada para apurar a aplicação irregular de recursos do Sistema Único de Saúde no âmbito do Programa Farmácia Popular do Brasil.

Primeira Câmara

Fundo Nacional de Saúde - MS.

3. Responsáveis: Newton João Cardoso (XXX.094.066-XX) e Newton João Cardoso - ME (09.515.389/0001-82).

13.1. Ministros presentes: Walton Alencar Rodrigues (Presidente), Benjamin Zymler e Vital do Rêgo (Relator).
13.2. Ministro-Substituto convocado: Marcos Bemquerer Costa.
13.3. Ministros-Substitutos presentes: Augusto Sherman Cavalcanti e Weder de Oliveira.

VITAL DO RÊGO

Adoto como relatório o pronunciamento da Secretaria de Controle Externo em Minas Gerais, atual Secretaria do Tribunal em Minas Gerais (peça 30) a seguir transcrito, que contou com a anuência do corpo diretivo daquela unidade e do representante do Ministério Público junto ao TCU (peças 31 a 33) :
INTRODUÇÃO 
Trata o presente processo de Tomada de Contas Especial instaurada pelo Fundo Nacional de Saúde/Ministério da Saúde, em razão da aplicação irregular de recursos do Sistema Único de Saúde (SUS) no âmbito do Programa Farmácia Popular do Brasil – Aqui Tem Farmácia Popular (PFPB) , repassados à Drogaria Rio Vermelho, empresa individual com sede no município de Rio Vermelho/MG, à conta do programa Farmácia Popular do Brasil, nos exercícios de 2012, 2013 e 2014.
HISTÓRICO 
Concluiu-se na primeira instrução do feito efetuada nesta Unidade Técnica (peça 24) , que estão satisfeitos os pressupostos processuais estabelecidos na Lei 8.443/1992, bem como na IN TCU 71/2012. 
Com base nas irregularidades mencionadas no relatório de auditoria do Departamento Nacional de Auditoria do Sistema único de Saúde (Denasus) (peça 16) , quantificou-se adequadamente o débito e imputou-se responsabilidade, conforme matriz de responsabilização anexa à instrução inicial.
Em consequência, propôs-se citar o Sr. Newton João Cardoso (CPF XXX.094.066-XX) titular da empresa individual Newton João Cardoso - ME - Drogaria Rio Vermelho (CNPJ 09.515.389/0001-82) , para apresentação alegações de defesa e/ou recolhimento do débito apurado aos cofres do Fundo Nacional de Saúde em decorrência da prática das irregularidades descritas no quadro abaixo:
 
	Irregularidades
	Data de ocorrência
	Valor (R$) 

	Registro de dispensação de medicamentos e correlatos pelo PFPB sem a comprovação das aquisições por meio de notas fiscais.
	14/03/2012
27/03/2012
27/04/2012
	6.740,61
5.186,65
5.192,61

	Falta de apresentação das respectivas receitas médicas.
	27/03/2012
27/04/2012
12/06/2012
14/06/2012
27/07/2012
23/08/2012
07/03/2013
04/06/2013
04/06/2013
01/10/2013
02/10/2013
28/02/2014
09/04/2014
13/05/2014
30/05/2014
07/07/2014
	47,93
11,38
22,15
10,80
7,02
7,02
2,40
33,35
26,38
7,18
7,02
14,04
14,04
17,28
14,04
10,77

	Registro de dispensação de medicamentos do PFPB, utilizando indevidamente CPF/nome de pessoas falecidas.
	27/04/2012
08/04/2013
04/06/2013
30/08/2013
02/10/2013
06/12/2013
30/12/2013
28/02/2014
	25,17
2,40
2,40
22,37
17,88
38,35
8,95
8,95

	Registro de dispensação de medicamentos e correlatos pelo PFPB sem a comprovação das aquisições por meio de notas fiscais.
	12/06/2012
14/06/2012
27/07/2012
27/07/2012
23/08/2012
23/08/2012
10/09/2012
10/09/2012
08/10/2012
08/10/2012
08/11/2012
08/11/2012
08/12/2012
08/12/2012
30/12/2012
30/12/2012
19/02/2013
07/03/2013
14/03/2013
14/03/2013
08/04/2013
16/04/2013
31/05/2013
31/05/2013
04/06/2013
04/06/2013
01/07/2013
02/07/2013
29/07/2013
29/07/2013
30/08/2013
30/08/2013
01/10/2013
02/10/2013
12/11/2013
12/11/2013
06/12/2013
06/12/2013
30/12/2013
30/12/2013
07/02/2014
28/02/2014
28/02/2014
28/02/2014
09/04/2014
16/04/2014
12/05/2014
13/05/2014
30/05/2014
02/06/2014
04/07/2014
07/07/2014
31/07/2014
01/08/2014
	4.146,17
693,58
4.883,22
899,52
4.999,04
920,10
3.449,69
790,34
3.602,16
837,18
3.752,24
1.019,96
1.002,67
4.476,49
4.404,72
976,09
1.079,30
4.627,46
4.342,74
1.203,34
3.097,28
927,40
1.955,54
551,62
1.064,06
4.463,82
1.215,76
4.967,41
5.288,35
1.374,78
6.005,57
1.399,15
6.438,34
1.456,04
4.627,09
1.146,84
4.595,82
1.515,99
5.556,62
1.732,67
4.969,72
1.438,12
6.487,71
1.521,30
1.015,26
3.981,51
4.117,47
1.068,39
1.218,19
4.961,94
1.056,86
4.533,32
1.406,57
216,83

	TOTAL
		166.978,49

Levada a efeito citação proposta (peças 26/29) , conforme despacho do diretor técnico da Secex-MG, no uso da competência delegada pelo Relator Ministro Vital do Rêgo e subdelegação concedida pelo Secretário da Secex/MG (Portaria-SECEX/MG 19/2015) (peça 25) , verifica-se que o responsável não apresentou qualquer manifestação nos autos. 
EXAME TÉCNICO
Caracterização das irregularidades geradoras de dano ao erário
O Programa Farmácia Popular do Brasil – PFPB foi instituído pela Lei 10.858, de 13/4/2004, regulamentado pelo Decreto 5.090, de 20/5/2004, para cumprir uma das principais diretrizes da Política Nacional de Assistência Farmacêutica: dar à população o acesso a medicamentos considerados essenciais, utilizando ou não o Sistema Único de Saúde (SUS) . 
As farmácias e drogarias que participam do Programa Farmácia Popular do Brasil estão sujeitas à legislação que regulamenta a matéria, notadamente, além da Lei e do Decreto acima citados, de portarias do Ministério da Saúde. No caso presente, cita-se a PRT 971/GM/MS, de 15/5/2012, posteriormente revogada pela PRT 111/GM/MS, de 28/1/2016. 
Conforme o relatório de fiscalização, o Denasus constatou que o empresário individual descumpriu normas estabelecidas pelo Ministério da Saúde, ao não apresentar notas fiscais demonstrando compatibilidade entre as aquisições e as dispensações dos medicamentos auditados no período compreendido entre março de 2012 e agosto de 2014, conforme exigido no art. 44, inciso II, da Portaria GM/MS 184/2011 e art. 23, §§ 2° e 3°, art. 39 e inciso I do art. 40 da Portaria GM/MS 971/2012.
Também foram detectadas irregularidades relativas ao registro de dispensação de medicamentos em nome de pessoas falecidas no período de março de 2012 a fevereiro de 2014, conforme demonstrado no Anexo II do relatório em alusão (peça 11, p. 34-41) , o que caracteriza uso indevido de CPF e configura prática irregular no âmbito do Programa Farmácia Popular do Brasil, tipificada no art. 40 da Portaria GM/MS 971/2012, vigente à época das vendas. 
 Apontou-se, por fim, a ausência de apresentação de receitas médicas relativas a parte das dispensações de medicamentos registradas, descumprindo a norma estabelecida nos arts. 27, inciso II e § 1º e 44, inciso II, da Portaria GM/MS 184/2011 e arts. 23, inciso II e §1º e 40 da Portaria GM/MS 971/2012.
Exame da Citação
 Citado regularmente, conforme avisos de recebimento juntados aos autos (peças 28 e 29) , o responsável deixou escoar o prazo fixado para resposta sem apresentar qualquer manifestação nos autos.
 Em tais circunstâncias, pode ser considerado revel, dando-se prosseguimento ao processo, de acordo com o art. 12, § 3º, da Lei 8.443/1992.
 Ao não apresentar alegações de defesa, o responsável deixou de exercer o direito ao contraditório e à ampla defesa, princípios insculpidos na Constituição da República Federativa do Brasil de 1988, bem como não se desincumbiram do ônus de produzir provas da regular aplicação dos recursos sob sua responsabilidade. 
 Conforme assentado na jurisprudência deste TCU, em sede de processos de contas, a configuração da revelia não gera presunção de veracidade das irregularidades atribuídas aos responsáveis revéis, sendo indispensável ao julgamento pela irregularidade das contas a presença de prova suficiente da fatos e condutas contrários à lei (Acórdão 4704/2014-TCU-Primeira Câmara – Rel. Min. Bruno Dantas, 2369/2013 – TCU – Primeira Câmara – Rel. Min. Benjamin Zymler, 2070/2015 – TCU – Plenário – Rel. Min. Vital do Rêgo, dentre muitos outros) . 
 Nesse sentido, verifica-se que estão adequadamente caracterizados e lastreados em evidências os ilícitos praticados e as respectivas responsabilidades, conforme indicado pareceres lançados nos autos acima sintetizados. 
 Portanto, não tendo sido contestadas as imputações veiculadas na citação efetivada, permanecem caracterizadas as irregularidades apontadas nas conclusões do Relatório Completo do Tomador de Contas Especial e na instrução inicial lançada por esta Unidade Técnica.
Configuração da Prescrição da Pretensão Punitiva
 Observa-se não ter se consumado, em relação aos ilícitos em debate, a prescrição da pretensão punitiva por parte do TCU que, nos termos do entendimento firmado no Acórdão 1441/2016-TCU-Plenário – Rel. Min. Benjamin Zymler, subordina-se ao prazo geral de prescrição indicado no art. 205 do Código Civil, qual seja, dez anos contados a partir da data de ocorrência da irregularidade sancionada, nos termos do art. 189 do Código Civil.
 As irregularidades discutidas nesta TCE ocorreram nos exercícios de 2012, 2013 e 2014, portanto há menos de 10 anos, tendo sido interrompido o cômputo do prazo com o despacho que ordenou a citação dos responsáveis em 27/11/2017. Em tais circunstâncias, não se apresentam óbices à proposição de aplicação ao responsável das sanções previstas na Lei 8.443/1992.
Individualização de conduta e culpabilidade
 Com base nas irregularidades mencionadas no relatório do Denasus e no contrato social e alterações (peça 2) foram responsabilizadas solidariamente a empresa individual e a Newton João Cardoso (CPF XXX.094.066-XX) – Newton João Cardos - ME - Drogaria Rio Vermelho (CNPJ 09.515.389/0001-82) , conforme matriz de responsabilização à peça 7. 
 Conforme análise efetuada na instrução inicial, não se afigura cabível a responsabilização solidária aventada pelo tomador de contas, uma vez que a firma individual e a pessoa física titular não constituem personalidades distintas. Conforme assentado na jurisprudência deste Tribunal, a empresa individual não tem personalidade diversa e separada do titular, constituindo-se como única pessoa com único patrimônio (Acórdão 3201/2018-TCU-Segunda Câmara (Rel. Min. Aroldo Cedraz, 1.563/2012-TCU-Plenário (Rel. Min. Substituto Marcos Bemquerer) , 4.784/2014-TCU-1ª Câmara (Rel. Min. Benjamin Zymler) e 10.922/2016-TCU-2ª Câmara (Rel. Min. Substituto André de Carvalho) .
 Portanto, a imputação de responsabilidade pelo dano ao erário na presente TCE deve incidir sobre o Sr. Newton João Cardoso (CPF XXX.094.066-XX) titular da firma Newton João Cardos - ME - Drogaria Rio Vermelho (CNPJ 09.515.389/0001-82) , citado na condição de beneficiário dos repasses.
 A conduta do empresário individual consistente em não comprovar aquisições compatíveis e dispensar medicamentos e correlatos em desconformidade com as normas regentes do programa em atenção resultou nos ilícitos acima especificados geradores de prejuízo ao erário. 
 Quanto ao elemento subjetivo, verifica-se que a conduta do empresário se afastou do padrão de comportamento esperado de um agente empresarial diligente e cauteloso atuando nas mesmas condições. Com efeito, era exigível do agente empresarial que conhecesse e cumprisse as normas aplicáveis à execução do programa. Essa constatação evidencia atuação culposa, autorizando sua responsabilização pelo dano.
 Devidamente caracterizada a responsabilidade e aberto o contraditório, verifica-se que o titular da firma individual optou por manter-se silente ante as imputações de irregularidade veiculadas na citação e considerando ainda a ausência de indícios nesse sentido nos autos, não se pode reconhecer a presença de boa-fé em sua conduta. 
 Em tais circunstâncias, pode este Tribunal, desde logo, proferir o julgamento de mérito pela irregularidade das contas, conforme combinação dos §§ 2º e 6º do art. 202 do Regimento Interno do TCU.
 Esse entendimento está amparado em vasta jurisprudência desta Corte de Contas, a exemplo dos Acórdão 133/2015-TCU-Primeira Câmara (Rel. Min. Bruno Dantas) , 2455/2015-1ª Câmara (Rel. Min. Bruno Dantas) , 3604/2015-1ª Câmara (Rel. Min. Bruno Dantas) , 5070/2015-2ª Câmara (Rel. Ministro Substituto André de Carvalho) e 2424/2015-Plenário Rel. Min. Benjamin Zymler) .
CONCLUSÃO 
 Conforme análise acima expendida, o responsável foi regularmente citado e permaneceu silente no prazo fixado para oferta de defesa e não efetuou o recolhimento do débito. Resta caracterizada, portanto, sua revelia quanto às imputações de ilícitos geradores de dano ao erário objeto desta TCE. 
 Ante a ausência de alegações de defesa e de elementos probatórios que autorizem juízo de boa-fé nos atos de gestão examinados, conclui-se que as contas do responsável devem ser julgadas irregulares, com a correspondente condenação ao ressarcimento dos débitos imputado na citação. Impõe-se, ainda, a proposição da aplicação da sanção pecuniária prevista no art. 57 da Lei 8.443/1992 em razão da gravidade dos ilícitos apurados e reprovabilidade das condutas.
 Cabível, finalmente, a proposição de remessa de cópia dos elementos pertinentes ao Ministério Público da União, atendendo, assim, ao disposto no art. 16, § 3º, da Lei 8.443/1992 c/c o art. 209, § 7º, do Regimento Interno/TCU.
PROPOSTA DE ENCAMINHAMENTO 
 Diante do exposto, submetem-se os autos à consideração superior, propondo:  
 considerar revel, para todos os efeitos, o Sr. Newton João Cardoso (CPF XXX.094.066-XX) , dando-se prosseguimento ao processo, nos termos do art. 12, § 3º, da Lei 8.443/1992 c/c o art. 202, § 8º, do RI/TCU; 
 Com fundamento nos arts. 1º, inciso I, 16, inciso III, alínea “c”, da Lei 8.443/1992 c/c os arts. 19, caput, e 23, inciso III, da mesma Lei, e com arts. 1º, inciso I, 209, inciso III e IV, 210 e 214, inciso III, do Regimento Interno do TCU, julgar irregulares as contas do Sr. Newton João Cardoso (CPF XXX.094.066-XX) titular da firma individual Newton João Cardos - ME - Drogaria Rio Vermelho (CNPJ 09.515.389/0001-82) , condenando-o ao pagamento das quantias a seguir especificadas, com a fixação do prazo de quinze dias, a contar da notificação, para comprovarem, perante o Tribunal (art. 214, inciso III, alínea “a”, do Regimento Interno) , o recolhimento da dívida aos cofres do Fundo Nacional de Saúde, atualizadas monetariamente e acrescidas dos juros de mora, calculados a partir das datas discriminadas até a data do recolhimento, e com o abatimento de valores acaso já satisfeitos, na forma prevista na legislação em vigor:
  Débito:
	Data da ocorrência 
	Valor histórico (R$) 

	14/03/2012
	6.740,61

	27/03/2012
	5.234,58

	27/04/2012
	5.229,16

	12/06/2012
	4.168,32

	14/06/2012
	704,38

	27/07/2012
	5.789,76

	23/08/2012
	5.926,16

	10/09/2012
	4.240,03

	08/10/2012
	4.439,34

	08/11/2012
	4.772,20

	08/12/2012
	5.479,16

	30/12/2012
	5.380,81

	19/02/2013
	1.079,30

	07/03/2013
	4.629,86

	14/03/2013
	5.546,08

	08/04/2013
	3.099,68

	16/04/2013
	927,40

	31/05/2013
	2.507,16

	04/06/2013
	5.590,01

	01/07/2013
	1.215,76

	02/07/2013
	4.967,41

	29/07/2013
	6.663,13

	30/08/2013
	7.427,09

	01/10/2013
	6.445,52

	02/10/2013
	1.480,94

	12/11/2013
	5.773,93

	06/12/2013
	6.150,16

	30/12/2013
	7.298,24

	07/02/2014
	4.969,72

	28/02/2014
	9.470,12

	09/04/2014
	1.029,30

	16/04/2014
	3.981,51

	12/05/2014
	4.117,47

	13/05/2014
	1.085,67

	30/05/2014
	1.232,23

	02/06/2014
	4.961,94

	04/07/2014
	1.056,86

	07/07/2014
	4.544,09

	31/07/2014
	1.406,57

	01/08/2014
	216,83

 aplicar ao Sr. Newton João Cardoso (CPF XXX.094.066-XX) , titular da firma individual Newton João Cardos - ME - Drogaria Rio Vermelho (CNPJ 09.515.389/0001-82) , a multa prevista no art. 57 da Lei 8.443/1992 c/c o art. 267 do Regimento Interno, com a fixação do prazo de quinze dias, a contar da notificação, para comprovar, perante o Tribunal (art. 214, inciso III, alínea “a”, do Regimento Interno) , o recolhimento da dívida aos cofres do Tesouro Nacional, atualizada monetariamente desde a data do acórdão que vier a ser proferido até a do efetivo recolhimento, se for paga após o vencimento, na forma da legislação em vigor;
 autorizar, desde logo, nos termos do art. 28, inciso II, da Lei 8.443/1992 c/c o art. 219, inciso II, do RI/TCU, a cobrança judicial da dívida caso não atendidas as notificações;
 autorizar, desde logo, com fundamento no art. 26, da Lei 8.443/1992 c/c o art. 217, do Regimento Interno do TCU, caso seja do interesse das responsáveis acima nominadas, o parcelamento da dívida em até 36 parcelas, incidindo, sobre cada uma, os encargos legais devidos, sem prejuízo de alertá-la de que, caso opte por essa forma de pagamento, a falta de comprovação do recolhimento de qualquer parcela implicará o vencimento antecipado do saldo devedor, nos termos do art. 26, parágrafo único, e 59, da Lei 8.443/1992 c/c o art. 217, § 2º, do Regimento Interno do TCU; e
 encaminhar cópia da deliberação ao Procurador-Chefe da Procuradoria da República no Estado da Minas Gerais, nos termos do § 3º do art. 16 da Lei 8.443/1992 c/c o § 7º do art. 209 do Regimento Interno do TCU, para adoção das medidas que entender; e comunicar-lhe que o relatório e o voto que a fundamentarem podem ser acessados por meio do endereço eletrônico www.tcu.gov.br/acordaos e que, caso haja interesse, o Tribunal pode enviar-lhe cópia desses documentos sem qualquer custo.
	
É o relatório.

não há.

Subprocurador-Geral Lucas Rocha Furtado.

TOMADA DE CONTAS ESPECIAL. PROGRAMA FARMÁCIA POPULAR. PREJUÍZOS DECORRENTES DA PRÁTICA DE ATOS NÃO CONSENTÂNEOS À LEGISLAÇÃO DO PROGRAMA. REVELIA. IRREGULARIDADE DAS CONTAS, CONDENAÇÃO EM DÉBITO E APLICAÇÃO DE MULTA.

TOMADA DE CONTAS ESPECIAL (TCE)

Secretaria do Tribunal em Minas Gerais (SEC-MG).

Em exame, tomada de contas especial (TCE) instaurada pelo Fundo Nacional de Saúde/Ministério da Saúde (FNS/MS) , em desfavor do Sr. Newton João Cardoso (186.094.066-87) , titular da empresa individual Newton João Cardoso - ME - Drogaria Rio Vermelho (09.515.389/0001-82) , em razão da aplicação irregular dos recursos do Sistema Único de Saúde (SUS) no âmbito do Programa Farmácia Popular do Brasil – Aqui Tem Farmácia Popular.
Auditoria realizada pelo Denasus (peça 16) identificou que o referido estabelecimento comercial causou prejuízo ao referido programa, em decorrência de práticas contrárias às normas estabelecidas pelo Ministério das Saúde, no que tange:
ao registro de dispensação de medicamento ou correlatos sem a comprovação da aquisição por meio de notas fiscais;
à falta de apresentação das respectivas receitas médicas;
ao registro de dispensação de medicamentos utilizando indevidamente CPF/nome de pessoas falecidas; e
ao registro de dispensação de medicamentos e correlatos sem comprovação das aquisições por meio de notas fiscais. 
O dano apurado pelo órgão de fiscalização foi de R$ 166.978,49, em valores históricos.
No âmbito deste Tribunal, a responsabilização recaiu sobre a pessoa física do empresário, posto que as empresas individuais não possuem personalidade jurídica, conforme entendimento constante do voto condutor do Acórdão 2737/2013-TCU-Plenário (Rel. Min. José Jorge) .
Instado a apresentar alegações de defesa, conforme avisos de recebimento (peças 28 e 29) , o responsável quedou-se inerte, restando caracterizada sua revelia, nos termos do art. 12, § 3º, da Lei 8.443/1992.
A unidade técnica propôs, em uníssono, o julgamento pela irregularidade de suas contas, a condenação no débito apurado e a aplicação de multa.
O MPTCU, neste ato representado pelo Subprocurador-Geral Lucas Rocha Furtado, anuiu à proposta de mérito da unidade técnica.
De início, aplico ao responsável os efeitos da revelia previstos no art. 12, § 3º, da Lei 8.443/1992. 
No mérito, entendo caracterizada a conduta irregular do responsável, justificando, assim, a sua condenação ao ressarcimento dos valores irregularmente aplicados.
Assim, acompanho as manifestações precedentes, cujas análises adoto como minhas razões de decidir. De fato, restam caracterizadas as irregularidades apontadas, relacionadas aos prejuízos decorrentes do descumprimento das regras do Programa Farmácia Popular, e a responsabilidade do agente envolvido, que se utilizou de recursos públicos sem a comprovação de sua regular aplicação, eis que não apresentou as notas fiscais das aquisições apontadas e dispensou medicamentos e correlatos em desconformidade com as regras regentes do programa em apreço.
Não está caracterizada nos autos a prescrição da pretensão punitiva deste Tribunal, motivo pelo qual proponho também a aplicação da multa prevista no art. 57 da Lei 8.443/1992. De fato, as irregularidades discutidas nestes autos ocorreram nos exercícios de 2012 a 2014 e o ato que determinou a citação foi expedido em 27/11/2017 (peça 25) , antes, portanto, do interregno de dez anos previsto no art. 205 do Código Civil, utilizado subsidiariamente por este Tribunal, conforme Acórdão 1441/2016-TCU-Plenário.
	Dessa forma, face à inexistência nos autos de documentos que afastem as irregularidades apontadas nestes autos, acompanho a proposta de encaminhamento oferecida pelo MPTCU, e VOTO pela adoção da minuta de acórdão que trago à consideração deste colegiado.
TCU, Sala das Sessões Ministro Luciano Brandão Alves de Souza, em 2 de julho de 2019.
Ministro VITAL DO RÊGO 
Relator